【裁判字號】    92,上訴,3211
【裁判日期】    920924
【裁判案由】    毒品危害防制條例
【裁判全文】
臺灣高等法院刑事判決                          九十二年度上訴字第三二一一號
    上  訴  人  臺灣臺北地方法院檢察署檢察官
    被      告  甲○○
右上訴人因被告違反毒品危害防制條例案件，不服臺灣台北地方法院九十二年度訴字
第九三九號，中華民國九十二年八月四日第一審判決（檢察官起訴案號：臺灣台北地
方法院檢察署九十二年度毒偵字第六一○號）提起上訴，本院判決如左：
    主  文
上訴駁回。
    理  由
一、公訴意旨略以：被告甲○○前因施用第一級毒品海洛因案件，經臺灣臺北地方法
    院以八十九年度毒聲字第二九四０號裁定令入戒治處所施以強制戒治一年，又於
    停止戒治交付保護管束期間內施用第二級毒品，遭撤銷停止強制戒治，於民國九
    十一年（起訴書及原審判決書均誤繕為九十二年）四月五日戒治期滿，由臺灣臺
    北地方法院檢察署檢察官於九十二年二月十七日以九十二年戒毒偵字第二號為不
    起訴處分在案。猶不知悔改，竟分別基於施用第一級毒品與第二級毒品之犯意，
    於九十二年一月二十一日前二十四小時及九十六小時內，分別在不詳地點施用第
    一級毒品海洛因及第二級毒品安非他命，嗣為警採尿送驗查獲，因認被告涉有毒
    品危害防制條例第十條第一項、第二項之罪嫌云云。
二、原審略以：
  (一)按起訴之程序違背規定者，應諭知不受理之判決，且得不經言詞辯論為之，刑事
    訴訟法第三百零三條第一款、第三百零七條分別定有明文；又第一次犯毒品危害
    防制條例第十條之施用毒品罪者，依同條例第二十條第一項規定，檢察官應先聲
    請法院將被告送勒戒處所觀察、勒戒，並視其有無繼續施用毒品之傾向，如有繼
    續施用毒品之傾向，依同條例第二十條第二項聲請法院令入戒治處所施以強制戒
    治，上開觀察勒戒及強制戒治，均不問施用之毒品為第一級毒品、第二級毒品或
    兼而有之，僅適用同一之觀察勒戒、強制戒治程序即可（最高法院九十年台非字
    第八一號判決意旨參照），檢察官於前開觀察勒戒或強制戒治程序期滿後，應依
    同條例第二十條第二項或第二十三條第一項規定為不起訴處分，必須於前開不起
    訴處分確定後，如有五年內再犯毒品危害防制條例第十條之施用毒品之罪或三犯
    以上者，始有依同條例第二十條第三項或第二十三條第二項規定，適用毒品危害
    防制條例第十條規定加以處罰之可能，此乃毒品危害防制條例第十條之罪起訴時
    所應備之程式。易言之，被告於前開觀察勒戒、強制程序完成後（不問係針對施
    用一級或二級毒品之犯行而為），檢察官為不起訴處分前，倘有再度施用第一級
    或第二級毒品之犯行，因前開起訴應備之程式尚未完成，自不得就此再度施用毒
    品之行為起訴，否則即屬起訴之程式違背規定，應諭知不受理之判決。
  (二)被告前於八十九年五月間某時起至同年十月三十一日上午某時止，連續在臺北縣
    新店市○○路八三號八樓住處內，施用第一級毒品海洛因多次，經原審法院以八
    十九年毒聲字第二六八八號裁定送勒戒處所觀察勒戒，嗣因有繼續施用毒品之傾
    向，復以八十九年度毒聲字第二九四０號裁定令入強制戒治處所施以強制戒治一
    年，並再經九十年度毒聲字第一三四六號裁定停止戒治，所餘戒治期間付保護管
    束，乃被告於停止戒治期間，因又有施用第二級毒品安非他命犯行，經以九十年
    度毒聲字第二二六八號裁定撤銷前開停止戒治，令入戒治處所施以強制戒治，並
    於九十一年四月六日戒治期滿出所。惟檢察官竟遲至九十二年二月十七日始就被
    告前開施用毒品犯行作成不起訴處分書。又，於八十九年五月前，被告並無曾因
    施用毒品經觀察勒戒、強制戒治，致有三犯之情，業經調取臺灣臺北地方法院檢
    察署九十二年度戒毒偵字第二號全卷核閱屬實，並有臺灣高等法院被告全國前案
    紀錄表一紙在卷可稽。
  (三)茲檢察官復以被告於九十二年一月廿一日採尿前二十四小時及九十六小時內某時
    ，在不詳地點施用第一級毒品海洛因及第二級毒品安非他命而提起本件公訴，然
    此施用毒品之時間，核尚在前開不起訴處分作成之前，即不合於上開條例第二十
    條第三項、第二十三條第二項所規定之起訴應備程式，是本件起訴之程序顯然違
    背規定，自應為公訴不受理判決之諭知，並不經言詞辯論為之。
三、檢察官上訴意旨略謂：
  (一)按觀察、勒戒及強制戒治之執行係屬保安處分，而保安處分之執行與刑責之追訴
    係兩事，不因受觀察、勒戒及強制戒治處分而認即無刑責。是毒品危害防制條例
    第二十條第三項所謂「再犯」、「三犯」，應從行為人先後受觀察、勒戒程序作
    整體觀察，如已受觀察、勒戒及強制戒治合計一次以上，又犯者即屬「再犯」；
    如已受觀察、勒戒及強制戒合計二次以上，又犯者即屬「三犯」，不因前案之勒
    戒或強制戒治執行已否期滿而有異。
  (二)本件被告於強制戒治期滿後復施用毒品，應係另行起意，即應屬毒品危害防制條
    例第二十條第三項所稱之「再犯」，原審逕認本件起訴應備條件有欠缺而諭知公
    訴不受理，自有不當，爰依法提起上訴云云。
四、經查：
  (一)按依毒品危害防制條例第二十條、第二十三條規定，被告初犯施用第二級毒品者
    ，必先經法院裁定送勒戒處所觀察、勒戒；經觀察、勒戒後，無繼續施用毒品傾
    向者，應由檢察官為不起訴之處分；有繼續施用毒品之傾向者，由檢察官聲請法
    院裁定令入戒治處所施以強制戒治，強制戒治期滿，應由檢察官為不起訴處分，
    均不得逕行提起公訴。必須1.曾依第二十條第二項規定為不起訴之處分後，五年
    內再犯第十條之罪，經觀察、勒戒後，認有繼續施用毒品之傾向或2.三犯以上者
    ，或3.曾依第二十三條第一項規定為不起訴處分後，五年以內再犯第十條之罪者
    ，始得提起公訴（最高法院九十年度台非字第三三五號判決參照）。檢察機關辦
    理毒品危害防制條例案件應行注意事項第二○項所定：「依本條例第二十條第二
    項規定執行戒治處分或交付保護管束者，該案施用毒品部分得暫報結；於強制戒
    治或保護管束期滿後，檢察官應速另行分案為不起訴之處分。」第二五項所定：
    「依本條例第二十三條第一項為不起訴之處分後，五年內再犯第十條之罪或三犯
    以上者，檢察官應聲請法院裁定先令入戒治處所施以強制戒治，並依一般之刑事
    訴訟程序提起公訴。」即本此要旨，亦即如未經不起訴處分前即再犯者，仍應先
    行經觀察、勒戒，判斷是否有繼續施用毒品傾向，不得逕行提起公訴。
  (二)被告前於八十九年間「初犯」施用第一級毒品海洛因，於九十一年四月六日戒治
    期滿出所，檢察官竟未速另行分案，而遲至翌（九十二）年二月十七日始作成不
    起訴處分書，業據原審調查詳盡，檢察官亦未否認上情，已足堪認。
  (三)檢察官固就被告於九十二年一月廿一日採尿前二十四小時及九十六小時內某時，
    在不詳地點「再犯」施用第一級毒品海洛因及第二級毒品安非他命之事，而提起
    本件公訴，惟此部分犯行，係在上開不起訴處分（九十二年二月十七日）之「前
    」，揆諸前開說明，公訴人逕行就此部分犯行起訴，核與「不起訴處分後」之要
    件有違。
  (四)綜合上述，本件起訴程序確有違背規定，原審為不受理之諭知，核無不當，檢察
    官提起上訴，為無理由，應予駁回，並不經言詞辯論為之。
據上論斷，應依刑事訴訟法第三百六十八條、第三百七十二條，判決如主文。
中      華      民      國   九十二   年      九      月    二十四      日
                              臺灣高等法院刑事第十四庭
                                    審判長法  官  陳  祐  輔
                                          法  官  陳  國  文
                                          法  官  洪  昌  宏
右正本證明與原本無異。
檢察官如不服本判決，應於收受送達後十日內向本院提出上訴書狀，其未敘述上訴之
理由者並得於提起上訴後十日內向本院補提理由書（均須按他造當事人之人數附繕本
）。
                                          書記官  廖  月  女
中      華      民      國    九十二    年      九      月    二十五    日


司法院資訊處製作；財團法人民間司法改革基金會備份。
